【裁判字號】    99,台上,3306
【裁判日期】    990527
【裁判案由】    偽造文書
【裁判全文】
最高法院刑事判決            九十九年度台上字第三三０六號
上  訴  人  台灣高等法院檢察署檢察官
被      告  乙○○原名張軍偉.
選任辯護人  張世柱律師
被      告  甲○○
上列上訴人因被告等偽造文書案件，不服台灣高等法院中華民國
九十七年五月二十三日第二審判決（九十四年度上訴字第一０一
四號，起訴案號：台灣台北地方法院檢察署九十一年度偵字第一
七四九二號「原判決誤載為九十三年度偵緝字第一三六二號」）
，提起上訴，本院判決如下：
    主  文
原判決撤銷，發回台灣高等法院。
    理  由
原判決以公訴意旨略以：被告甲○○、乙○○（原名張軍偉、張
鈞瑋）與李林樸（另案偵辦）共同意圖為自己不法之所有，得知
陳梅隨正協助黃信賀籌措資金，見有機可乘，先於不詳時間、地
點，將台灣銀行營業部開立、戶名張鈞瑋（即乙○○之原名）、
帳號000000000000、金額新台幣（下同）一千六百
元之存款餘額證明書，變造為金額四十億零一千六百元（下稱本
存款餘額證明書），並由乙○○在本存款餘額證明書上簽名，再
由甲○○出面，央請不知情之律師陳俊傑（經另為不起訴處分）
擔任見證人，於民國九十一年四月十七日，在台北市○○區○○
路七一號陳俊傑律師事務所，向陳梅隨佯稱有資金可供借款，使
陳梅隨陷於錯誤，而與甲○○達成借款協議，簽立借款契約書。
陳梅隨依據借款協議，當場交付金額分別為二百萬元、三百萬元
之台灣銀行支票二張予陳俊傑，充作保證金，甲○○則交付乙○
○之國民身分證影本、本存款餘額證明書及資金查詢同意書予陳
俊傑，並轉交陳梅隨而行使之。雙方約定借款成功，甲○○等可
賺取借款金額百分之三之佣金，陳梅隨則獲取借款金額百分之一
之佣金。陳梅隨不疑有詐，旋將上開文件交付黃信賀，俾辦理借
款事宜。迄同年月二十五日，因黃信賀借款不成，甲○○遂以陳
梅隨仲介失敗，無法履行協議為由，沒收五百萬元保證金，並將
上開二張支票存入自己開立之台灣銀行公館分行、帳號：000
0000000000帳戶。經黃信賀向銀行查證，得知本存款
餘額證明書係造假。陳梅隨經黃信賀通知，始知受騙，因認甲○
○、乙○○涉有刑法第二百十六條、第二百十條之行使變造私文
書、第三百三十九條第一項之詐欺取財罪嫌等情。經審理結果，
認為不能證明甲○○、乙○○犯罪，因而撤銷第一審之科刑判決
，改判諭知甲○○、乙○○均無罪。固非無見。
惟查：(一)審理事實之法院，對於被告有利及不利之證據，應一律
注意，詳為調查，綜合全案證據資料，本於經驗法則以定其取捨
，並將取捨證據及得心證之理由，於判決內詳為說明。故證據雖
已調查，而尚有其他部分並未調查，仍難遽為被告有利或不利之
認定。另證據之證明力，由法院本於確信自由判斷，但不得違背
經驗法則及論理法則，刑事訴訟法第一百五十五條第一項定有明
文。所謂經驗法則，係指吾人基於日常生活經驗所得之定則，並
非個人主觀上之推測。本件卷附本存款餘額證明書影本顯示（見
偵查卷第三九頁），其申請及核發日期均為「九十一年三月二十
一日」，截止日期則係「九十一年四月二十一日」，其截止日期
竟在申請、核發日期之後達一個月之久。則本存款餘額證明書內
容為台灣銀行營業部於「九十一年三月二十一日」，即「預先」
證明戶名張鈞瑋、帳號000000000000之台灣銀行帳
戶（下稱本帳戶），在尚未屆至之「九十一年四月二十一日」，
存款餘額為四十億零一千六百元，完全不顧其間存款數額多有變
動可能，已不合銀行作業常規，又與事理有悖，其為偽造或變造
而來，委實十分明顯。而甲○○係自李林樸取得本存款餘額證明
書，交由乙○○親自在其上簽署當時姓名「張鈞瑋」，並加註簽
名日期「九十一年四月十七日」，交還予甲○○，再交付陳俊傑
等情，為甲○○、乙○○迭於警詢、檢察官訊問時一致供述明確
（見偵查卷第五至八頁、第六二、六三、一二四頁）。又陳俊傑
在原審證稱，本件交易之前另外一次交易，就已提出本存款餘額
證明書，該次交易雖因故未作成，但乙○○已在本存款餘額證明
書上簽名。本存款餘額證明書上「張鈞瑋」之簽名日期「九十一
年四月十七日」，是乙○○於事後在本件交易所加等情，乙○○
並直承確有其事（見原審卷一第一三０至一四０頁）。倘屬無訛
，於本存款餘額證明書輾轉交付陳梅隨之前，甲○○、乙○○均
有甚至兩次親自接觸本存款餘額證明書，並非未曾經手。而甲○
○自稱仲介借款，乙○○自承提供本帳戶，均可因此分配取得鉅
額佣金或酬勞，其等復多有介入親手處理，並非事不關己，可以
漠不關心，衡情應會多加注意。又甲○○於原審陳稱，其以前專
門從事資金仲介，有十餘年經驗：乙○○於原審供稱，其退伍後
擔任過期貨交易營業員，從事過房屋仲介工作等情（見原審卷一
第一九六、二一一頁），於此之前，皆不乏金錢交易及銀行往來
實務經驗。則本存款餘額證明書有關申請、核發及截止日期之記
載，有無上述矛盾不合之情形存在？本存款餘額證明書是否如陳
俊傑所稱於本件、前次交易皆有提出？甲○○、乙○○是否確實
不知本存款餘額證明書明顯有異而有造假之情？俱有待調查、辨
明。又李林樸於檢察官訊問時證稱：本存款餘額證明書是徐秀津
拿出來（見偵查卷第九一頁）；於原審證述：伊依徐秀津之請託
，找到乙○○開立本帳戶。嗣徐秀津要求伊收取乙○○關於本帳
戶之相關資料，伊於收取後即交付徐秀津等語（見原審卷二第六
三頁），意指本存款餘額證明書係徐秀津於取得本帳戶相關資料
後所提出。而一般存款餘額證明書似應由特定人員提出帳戶相關
資料（例如帳戶存摺「原件」、原印鑑），始可據以申請，並非
任何人均可任意取得。究竟申請存款餘額證明書之正常程序為何
？乙○○有無交付本帳戶存摺「原件」或其他帳戶資料予李林樸
申請存款餘額證明書？如有，有無或何時取回？本帳戶存摺「原
件」在何人手中？其上有無記載於「九十一年三月二十一日」轉
帳存入「四十億元」？甲○○、乙○○有無或何時見過本帳戶存
摺「原件」？倘無，甲○○、乙○○何以輕易相信本存款餘額證
明書係依規定申請取得應屬真正？皆有疑問存在。以上事項，均
攸關認定甲○○、乙○○有無共同行使本存款餘額證明書即偽造
或變造私文書之故意，並係於公平正義之維護有重大關係之事項
，應有調查明白之必要。乃原審未遑詳為調查、審認，亦未明
其取捨證據之理由，即遽為有利於甲○○、乙○○之認定，不無
調查職責未盡及判決理由不備之違法。(二)刑法上之故意，依第十
三條第一項、第二項之規定，分為直接故意（或確定故意）與間
接故意（或不確定故意）二種。行為人對於構成犯罪之事實，明
知並有使之發生（實現）該犯罪事實之決意，進而實行犯罪決意
之行為，乃直接故意；行為人對於構成犯罪之事實，預見其有發
生（實現）之可能，因該犯罪事實之發生（實現）不違背其本意
，乃予容認，任其發生（實現）之情形，為間接故意。查本存款
餘額證明書記載之存款餘額多達四十億餘元，並非尋常可見，十
分引人注目；甲○○供稱其可獲仲介金額四十億元百分之三之佣
金（見偵查卷第一二四頁），乙○○供陳其可得三百至五百萬元
之酬勞（見偵查卷第六頁），俱屬鉅額金錢，事涉交易安全及重
大利益，一般人不免存疑。而查證本存款餘額證明書有無造假之
情，或參閱本帳戶存摺「原件」核對，或向核發之台灣銀行營業
部查詢，實在非常容易。甲○○、乙○○竟始終供稱堅信本存款
餘額證明書係屬真實，而從未進行任何查證，難認合於事理。準
此，縱認甲○○、乙○○並無行使偽造或變造私文書之確定故意
，然其等有無不確定故意，仍有進一步研求之必要。原判決並未
明認定甲○○、乙○○有無行使偽造或變造私文書之不確定故
意之理由，即遽認甲○○、乙○○均不知本存款餘額證明書係屬
偽造或變造，而為有利於甲○○、乙○○之認定，難認適法。以
上，或係檢察官上訴意旨所指摘，或為本院得依職權調查之事項
，應認原判決有撤銷發回更審之原因。又甲○○、乙○○被訴牽
連犯詐欺取財罪部分，雖屬不得上訴於第三審之罪之案件，仍基
於審判不可分之原則，併予發回。
據上論結，應依刑事訴訟法第三百九十七條、第四百零一條，判
決如主文。
中    華    民    國  九十九  年    五    月  二十七  日
                      最高法院刑事第十二庭
                          審判長法官  黃  一  鑫
                                法官  張  春  福
                                法官  林  勤  純
                                法官  李  錦  樑
                                法官  陳  國  文
本件正本證明與原本無異
                                      書  記  官
中    華    民    國  九十九  年    六    月    二    日
                                                      Ｅ

司法院資訊處製作；財團法人民間司法改革基金會備份。
